臺灣高等法院臺中分院刑事裁定　　　　 100年度交抗字第47號
抗 告人 即
原處分機關　交通部公路總局臺中區監理所
受 處分 人　吳騰升
上列抗告人因受處分人違反道路交通管理處罰條例案件，不服臺
灣臺中地方法院中華民國99年11月25日所為裁定（99年度交聲字
第4112號）提起抗告，本院裁定如下：
    主  文
原裁定撤銷，發回臺灣臺中地方法院。
    理  由
一、本件抗告意旨略以：受處分人吳騰升酒後駕車行為雖經檢察
    官為緩起訴處分，並命受處分人向財團法人犯罪被害人保護
    協會臺灣臺中分會繳納緩起訴處分金新臺幣（下同）1萬500
    0元整並向指定之機構或團體提供60小時義務勞務，惟因受
    處分人駕駛自用小貨車被查獲時，其吐氣所含酒精濃度達每
    公升0.86毫克，依「違反道路交通管理事件統一裁罰基準表
    」所定最低罰鍰基準規定，最低罰鍰為4萬9500元，受處分
    人所支付之緩起訴處分金額與前開最低罰鍰金額相較，顯然
    偏低，難謂符合公平正義原則，依道路交通管理處罰條例第
    35條第8項之規定，即應補繳不足最低罰鍰之差額部分3萬45
    00元。原審就原處分關於罰鍰4萬9500元部分全部撤銷，並
    為不罰之裁定，實有未洽。爰提起抗告請求撤銷原裁定，另
    為適法之裁定等語。
二、按道路交通安全規則第114條第2款規定：「汽車駕駛人有
    飲用酒後其吐氣所含酒精濃度超過每公升0.25毫克以上者，
    不得駕車。」；道路交通管理處罰條例第35條第1項第1款規
    定：「汽車駕駛人，駕駛汽車經測試檢定酒精濃度超過規定
    標準者，處新臺幣1萬5000元以上6萬元以下罰鍰，並當場移
    置保管該汽車及吊扣其駕駛執照一年」、第24條第1項第2款
    規定：「有第35條第1項規定之情形者，應接受道路交通安
    全講習」；違反道路交通管理事件統一裁罰基準表訂定：駕
    駛人吐氣所含酒精濃度超過每公升0.55毫克以上者，小型車
    駕駛人於期限內繳納或到案聽候裁決者，處最低罰鍰新臺幣
    4萬9500元。民國94年2月5日公布，95年2月5日施行之行
    政罰法第26條規定：「一行為同時觸犯刑事法律及違反行政
    法上義務規定者，依刑事法律處罰之，但其行為應處以其他
    種類行政罰或得沒入之物而未經法院宣告沒收者，亦得裁處
    之。前項行為如經不起訴處分或為無罪、免訴、不受理、不
    付審理之裁判確定者，得依違反行政法上義務規定裁處之。
    」，即所謂一事不二罰原則，探究其立法目的，無非以一行
    為同時觸犯刑事法律及違反行政法上義務規定時，由於刑罰
    與行政罰同屬不法行為之制裁，而刑罰之懲罰作用較強，依
    刑事法律處罰即足資警惕，實無一事二罰再處行政罰之必要
    ，且刑事法律處罰，由法院依法定程序為之，較符合正當法
    律程序，應予優先適用，但罰鍰以外之沒入或其他種類行政
    罰，因兼具維護公共秩序之作用，為達行政目的，行政機關
    仍得併予裁處。故汽車駕駛人酒後駕車時，如同時觸犯刑法
    第185條之3之公共危險罪者，道路交通主管機關除依上開行
    政罰法第26條第1項但書規定，處以其他種類行政罰外，關
    於行政罰鍰部分，即應依行政罰法第26條、道路交通管理處
    罰條例第10條等規定移送地方法院檢察署處理，其後非有行
    政罰法第26條第2項所定不起訴等事由，不得裁處行為人罰
    鍰。至酒後駕車經檢察官為緩起訴處分，並命駕駛人向公益
    團體捐款或提供義務勞務者，駕駛人係履行檢察官為緩起訴
    處分命令，此等命令名義上雖非刑罰，但仍是一種特殊的處
    遇措施，造成駕駛人之財產減少或義務增加，性質上亦屬干
    預人民自由之處分，與刑事制裁無異，實質上則為刑事處罰
    。再者，縱認該捐款命令因未經法院裁判所為之處罰，非刑
    事處分，但捐款行為究具行政罰鍰之性質，自不應就同一行
    為再受行政罰鍰（參臺灣高等法院96年11月刑事庭庭長法律
    問題研討會決議）。94年12月28日修正公布，95年7月1日
    施行之道路交通管理處罰條例第35條第8款規定：「前項汽
    車駕駛人，經裁判確定處以罰金低於本條例第92條第3項（
    現已修正為第4項）所訂最低罰鍰基準規定者，應依本條例
    裁決繳納不足最低罰鍰之部分。」以及「違反道路交通管理
    事件統一裁罰基準及處理細則」第2條訂定「違反道路交通
    管理事件統一裁罰標準表」規定，駕駛人吐氣所含酒精濃度
    超過每公升0.55毫克以上者，小型車駕駛人於期限內繳納或
    到案聽候裁決者，處最低罰鍰4萬9500元，並吊扣駕駛執照1
    年。依上開規定倘駕駛人所支付之緩起訴處分金，未達道路
    交通管理處罰條例第92條第3項所定最低罰緩基準規定者，
    仍須補繳不足最低罰緩之部分，始為適法。是檢察官為緩起
    訴處分並命向公益團體捐款者，其捐款解釋上亦屬道路交通
    管理處罰條例第35條第8項所規定之罰鍰，監理機關雖不得
    再為行政裁罰，惟若駕駛人所支付之緩起訴處分金，未達道
    路交通管理處罰條例第92條第3項所定最低罰緩基準規定者
    ，依該條例第35條第8項之規定，仍須補繳不足最低罰緩之
    部分。因此法院僅得就行為人已依緩起訴處分為公益捐款部
    分予以撤銷，並為不罰之諭知（參臺灣高等法院97年11月法
    律座談會第39號提案研討結果）。受處分人之酒後駕車僅
    有一個交通違規行為，有關其處罰效果之罰鍰、吊扣駕駛執
    照及施以道路交通安全講習等處分，均與該交通違規行為是
    否存在無從分離，是受處分人聲明異議內容雖僅就罰鍰部分
    提起異議，惟該罰鍰處分與吊扣駕駛執照、施以道路交通安
    全講習等處分，既然皆與該單一交通違規行為是否存在無從
    分離，法院自應一併審理後重新諭知（參臺灣高等法院暨所
    屬法院98年法律座談會刑事類提案第23號研討結論）。
三、查本件受處分人吳騰升於98年10月15日19時10分許，因酒後
    駕駛車牌號碼3920-NS號自用小貨車，行經臺中市南屯區田
    心北4巷7之1之1號前，因酒後駕車，經警對其施以呼氣酒精
    濃度測試，結果測得呼氣中酒精濃度達每公升0.86毫克等情
    ，為抗告人及受處分人所是認，並有舉發違反道路交通管理
    事件通知單在卷可稽，而堪認定，依前揭法規規定，本件最
    低罰鍰為4萬9500元，並應吊扣駕駛執照一年及接受道路交
    通安全講習。又受處分人本件違規行為因另觸犯刑法公共危
    險罪，經臺灣臺中地方法院檢察署檢察官於98年10月19日以
    98年度速偵字第3709號案為緩起訴處分，諭知緩起訴期間為
    1年（期滿日期為99年11月9日），並命受處分人應向財團法
    人犯罪被害人保護協會臺中分會支付1萬5000元，及自緩起
    訴處分確定之日起，至緩起訴期間屆滿前2個月前止，向指
    定之公益團體、地方自治團體或社區提供60小時之義務勞務
    ，且應於緩起訴處分確定後，依觀護人之指定，按時至臺灣
    臺中地方法院檢察署報到，接受相關規定說明。受處分人於
    該緩起訴確定後，已於98年12月15日向財團法人犯罪被害人
    保護協會臺灣臺中分會支付1萬5000元，並已完成其他處遇
    事項，此有臺灣臺中地方法院檢察署98年度速偵字第3709號
    緩起訴處分書、財團法人犯罪被害人保護協會臺灣臺中分會
    緩起訴處分金收據，及臺灣高等法院被告前案紀錄等在卷可
    佐。本件緩起訴處分既已期滿未經撤銷，依前揭說明，自有
    行政罰法第26條明定一行為不二罰原則之適用。惟依道路交
    通管理處罰條例第35條第8項規定並參酌上開研討會決議，
    原處分機關就受處分人已繳納之1萬5000元以外之金額（即3
    萬4500元），應仍得加以裁罰。原裁定將原裁決書關於罰鍰
    4萬9500元部分全部予以撤銷，並為不罰之諭知，就超過1萬
    5000元部分自有未當。又本件聲明異議狀中，雖僅記載對罰
    鍰部分不服，而未載及吊扣駕駛執照及施以道路交通安全講
    習部分，惟依前揭說明，法院就此部分仍應一併審理，原裁
    定以此部分未於聲明異議狀中指摘，即略而未論，亦有未洽
    。
四、綜上，本院認原處分機關提起抗告指摘原裁定不當，非無理
    由，故應由本院將原裁定撤銷，並發回原審法院另為適法之
    處理。
五、據上論斷，應依道路交通案件處理辦法第25條，刑事訴訟法
    第413條，裁定如主文。
中    華    民    國   100    年    1     月    24    日
            刑事第七庭    審判長法  官  林  榮  龍
                                法  官  王  義  閔
                                法  官  李  秋  娟
以上正本證明與原本無異。
不得再抗告。
                                書記官  詹  錫  朋
中    華    民    國   100    年    1     月    24    日